【裁判字號】    99,勞訴,26
【裁判日期】    990701
【裁判案由】    給付必要補助費用等
【裁判全文】
臺灣臺中地方法院民事判決            99年度勞訴字第26號
原      告  乙○○
訴訟代理人  蕭智元  律師
訴訟代理人  陳隆    律師
被      告  臺中商業銀行股份有限公司
法定代理人  甲○○
訴訟代理人  蘇哲科  律師
上列當事人間給付必要補助費用等事件，本院於民國99年6月17
日言詞辯論終結，判決如下：
    主      文
被告應給付原告新臺幣壹拾貳萬陸仟伍佰元，及自民國九十九年
二月四日起至清償日止，按年息百分之五計算之利息，並自民國
九十九年七月十五日起至調離被告臺北松山分行止，按月於每月
十五日給付原告新臺幣壹萬壹仟伍佰元。
訴訟費用由被告負擔。
    事實及理由
一、原告起訴主張：原告自民國78年4月22日起受僱於被告，其
    中自78年4月22日起至98年7月15日止，長達20餘年之時間，
    均任職於被告臺中、彰化等中部地區分行，即將屆齡退休。
    詎被告為逼迫原告自行離職或申請資遣離職，以達減免給付
    退休金之目的，無端於98年7月8日以中人事字第0980701073
    8號函通知原告，自98年7月15日起由原任臺中北太平分行中
    級專員調任臺北松山分行中級專員。依被告所訂「員工工作
    規則」第13條第1項規定：「員工須接受本公司所交派之工
    作及工作地點，並遵從上級主管調度指揮。」，原告固有遵
    從被告調度指揮之義務，惟依該規則第12條規定：「本公司
    基於業務發展及內部控制、防杜弊端、靈活運用人力並為滿
    足員工成長動機學習專長技能及生涯規劃，得不定期實施工
    作輪調及服務單位輪調，有關員工輪調實施辦法依內政部七
    十四年九月五日（74）台內勞字第三二八四三三號函雇主調
    動勞工五項原則另訂之。」，原告因調動工作過遠，被告應
    予必要之協助，然被告未提供原告食、宿及交通費等必要之
    協助，依被告原訂之「台中商業銀行地區補貼費辦法」(下
    稱補貼費辦法)第6條規定，職級「初級專員」核調「A區」
    即臺北縣市者，得請領補貼費最高金額為每月新臺幣（下同
    ）11,500元，爰依勞動契約之法律關係，請求判決如主文所
    示。
二、被告則以：(一)內政部於74年9月5日所發布之(74)臺內勞字第
    328433號函揭示之五項原則，並非民法上之請求權基礎，原
    告不得據此主張被告需給付必要補助費用，是原告必須另提
    出其請求權基礎為何？方符法制，且若被告公司有違反「調
    職五原則」之情，其法律效果為原告即勞工可依勞動基準法
    第14條第1項第6款之規定，無須預告即可終止勞動契約並請
    求被告即雇主給付資遣費，而非請求被告公司給付必要之補
    助費用，原告此項主張，於法無據。(二)原告所提出之補貼費
    辦法已於95年1月1日已廢止，被告無法依該辦法給付原告補
    貼費等語置辯，請求駁回原告之訴。
三、按訴狀送達後，原告不得將原訴變更或追加他訴。但請求之
    基礎事實同一者，不在此限，民事訴訟法第255條第1項第2
    款定有明文。所謂請求之基礎事實同一，係指變更或追加之
    訴與原訴之主要爭點有其共同性，各請求利益之主張在社會
    生活上可認為同一或關連，而就原請求之訴訟及證據資料，
    於審理繼續進行在相當程度範圍內具有同一性或一體性，得
    期待於後請求之審理予以利用，俾先後兩請求在同一程序得
    加以解決，避免重複審理，進而為統一解決紛爭者，即屬之
    ，最高法院90年度臺抗字第2號裁判可資參照。經查：本件
    原告於訴狀送達後，就其請求之同一基礎事實，於99年6月
    17日言詞辯論時變更聲明如主文所示，核與前揭法條及判決
    要旨相符，應予准許，合先敘明。
四、原告主張其自78年4月22日起受僱於被告，其中自78年4月22
    日起至98年7月15日止，長達20餘年之時間，均任職於被告
    臺中、彰化等中部地區分行，被告於98年7月8日以中人事字
    第09807010738號函通知原告，自98年7月15日起由原任臺中
    北太平分行中級專員調任臺北松山分行中級專員之事實，業
    據其提出個人基本資料、被告調動函等件為證，並為被告所
    不爭執，此部分事實，堪信為真實。至原告主張其調動工作
    過遠，被告應依補貼費辦法第6條規定，給予每月11,500元
    必要之協助，則為被告所否認，並以前詞置辯。
五、按在現代勞務關係中，因企業之規模漸趨龐大受僱人數超過
    一定比例者，僱主為提高人事行政管理之效率，節省成本有
    效從事市場競爭，就工作場所、內容、方式等應注意事項，
    及受僱人之差勤、退休、撫恤及資遣等各種工作條件，通常
    訂有共通適用之規範，俾受僱人一體遵循，此規範即工作規
    則。勞工與雇主間之勞動條件依工作規則之內容而定，有拘
    束勞工與雇主雙方之效力，而不論勞工是否知悉工作規則之
    存在及其內容，或是否予以同意，除該工作規則違反法律強
    制規定或團體協商外，當然成為僱傭契約內容之一部。雇主
    就工作規則為不利勞工之變更時，原則上不能拘束表示反對
    之勞工；但其變更具有合理性時，則可拘束表示反對之勞工
    ，有最高法院88年度臺上字第1696號判決可資參照。經查，
  (一)依原告所提出，並為被告所不爭執之被告「員工工作規則」
    第12條規定：「本公司基於業務發展及內部控制、防杜弊端
    、靈活運用人力並為滿足員工成長動機學習專長技能及生涯
    規劃，得不定期實施工作輪調及服務單位輪調，有關員工輪
    調實施辦法依內政部七十四年九月五日（74）台內勞字第三
    二八四三三號函雇主調動勞工五項原則另訂之。」，而內政
    部74年9月5日(74)臺內勞字第328433號函示：「雇主確有調
    動勞工工作必要，應依下列原則辦理：(一)基於企業經營上所
    必需；(二)不得違反勞動契約；(三)對勞工薪資及其他勞動條件
    ，未作不利之變更；(四)調動後工作與原有工作性質為其體能
    及技術所可勝任；(五)調動工作地點過遠，雇主應予以必要之
    協助。」。被告既於員工工作規則中明定員工輪調實施辦法
    應依內政部74年9月5日(74)臺內勞字第328433號函雇主調動
    勞工五項原則另訂之，顯見員工調動工作地點過遠，被告應
    予以必要之協助，已納入被告員工工作規則之內容，依前開
    最高法院判決意旨，當然成為兩造勞動契約內容之一部，此
    觀原告所提出被告原訂有補貼費辦法自明。是原告本於勞動
    契約之法律關係，自可請求被告調動工作地點過遠，應予以
    必要之協助。被告抗辯原告未提出本件請求權基礎云云，容
    有誤會。
  (二)又原告所提出之被告補貼費辦法第1條規定規定：「為貼補
    本行中彰投地區人員核調中部四縣市以外單位而增加之交通
    、食、宿費用，特定訂本辦法。」、第6條規定，職級「初
    級專員」核調「A區」即臺北縣市者，得請領補貼費最高金
    額為每月新臺幣（下同）11,500元。被告雖稱該辦法已於95
    年1月1日廢止，惟未證明該辦法係經原告或其工會同意廢止
    ，且為保護勞工之利益及兼顧雇主經營管理上之必要，雇主
    單方不利益變更工作規則時，原則上不能拘束反對之勞工，
    但如雇主所為不利益變更，為求因應社會與經營之需要，而
    有統一或劃一變更工作規則時，其變更並具有「合理性」時
    ，則應例外地得拘束表示反對之勞工。所謂「合理性」之有
    無，應由法院就個案勞工因工作規則變更所蒙受不利益變更
    之效力、工作規則變更必要性之內容及程度等綜合判斷之。
    原告自98年7月15日起由原任臺中北太平分行中級專員調任
    臺北松山分行中級專員，依被告原訂之補貼費辦法第1條及
    第6條規定，至少可比照「初級專員」，請領每月最高金額
    為11,500元之補貼費，原告因被告片面取消補貼費辦法，造
    成造成補貼費無法領取，對原告權益影響至鉅，是被告片面
    取消補貼費規定，對個案勞工即原告而言，應不具有合理性
    。
六、綜上所述，員工調動工作地點過遠，被告應予以必要之協助
    ，為兩造勞動契約之一部，被告未經原告或其工會同意，片
    面取消補貼費辦法，對原告而言不具有合理性。從而，原告
    依勞動契約之法律關係，請求被告給付如主文第1項所示之
    補貼費，於法有據，應予准許。
七、本件事證已臻明確，兩造其餘攻擊防禦方法及所舉證據，經
    審酌結果，與本件判決結論均無影響，爰不一一論述，附此
    敘明。
八、訴訟費用負擔之依據：民事訴訟法第78條。
中    華    民    國    99    年    7    月    1    日
                  民事第一庭  法  官  劉正中
以上為正本係照原本作成。
如對本判決上訴，須於判決送達後20日內向本院提出上訴狀（須
附繕本）。
中    華    民    國    99    年    7    月    1    日
                              書記官

司法院資訊處製作；財團法人民間司法改革基金會備份。
